ACORDAO-COMPLETO-2390204

ACÓRDÃO 8002/2020 ATA 24/2020 - PRIMEIRA CÂMARA

VISTOS, relatados e discutidos estes autos de tomada de contas especial instaurada pelo Fundo Nacional de Saúde, em desfavor da Sra. Antônia Eliene de Oliveira Santos, Secretária Municipal de Saúde de Monte Alegre/PA de 1/1/2013 a 24/4/2014, em razão de irregularidades na aplicação de recursos do SUS, apuradas em fiscalização do Departamento Nacional de Auditoria do SUS (Denasus) ,
ACORDAM os Ministros do Tribunal de Contas da União, reunidos em sessão de 1ª Câmara, ante as razões expostas pelo Relator, em:
9.1. considerar revel a Sra. Antônia Eliene de Oliveira Santos, para todos os efeitos, nos termos do art. 12, § 3º, da Lei 8.443/1992;
9.2. julgar irregulares as contas da Sra. Antônia Eliene de Oliveira Santos, com fundamento nos arts. 1º, inciso I, 16, inciso III, alíneas "b" e "c", da Lei 8.443/1992, condenando-a, com base nos arts. 19, caput, e 23, inciso III, da mesma Lei, ao pagamento das quantias a seguir discriminadas, com a fixação do prazo de quinze dias, a contar da notificação, para comprovar, perante o Tribunal (art. 214, inciso III, alínea "a", do Regimento Interno) , o recolhimento da dívida aos cofres do Fundo Nacional de Saúde (FNS) , atualizada monetariamente e acrescida dos juros de mora, calculados a partir da respectiva data de ocorrência, até a data dos recolhimentos, na forma prevista na legislação em vigor:
	Valor Original (R$) 
	Data da Ocorrência

	42.250,60
	07/02/2013

	30.848,80
	08/02/2013

	47.096,40
	15/02/2013

	19.416,35
	07/03/2013

	257.120,00
	12/03/2013

	113.793,73
	11/04/2013

	5.937,74
	12/04/2013

	590,07
	16/04/2013

	149.396,45
	03/05/2013

	143.524,62
	09/05/2013

	10.472,40
	16/05/2013

	19.420,00
	13/06/2013

	334.768,08
	14/06/2013

	3.899,62
	18/06/2013

	2.521,51
	21/06/2013

	284,90
	24/06/2013

	9.727,30
	01/08/2013

	30.111,50
	14/08/2013

	7.128,00
	16/08/2013

	21.109,00
	20/08/2013

	1.633,26
	23/08/2013

	25.704,08
	27/08/2013

	6.721,93
	04/09/2013

	40.587,34
	09/09/2013

	3.667,20
	13/09/2013

	19.420,00
	16/09/2013

	15.931,95
	18/09/2013

	12.259,90
	20/09/2013

	162.128,08
	14/10/2013

	15.000,00
	15/10/2013

	9.886,00
	22/10/2013

	9.737,60
	04/11/2013

	61.428,55
	04/12/2013

	20.497,18
	05/12/2013

	68.339,20
	09/12/2013

	16.972,10
	11/12/2013

	7.696,90
	17/12/2013

	33.338,90
	18/12/2013

9.3. aplicar a Sra. Antônia Eliene de Oliveira Santos, com fundamento no art. 19, caput, da Lei 8.443/1992, multa prevista no art. 57 da mesma Lei, c/c art. 267 do Regimento Interno do TCU, no valor de R$ 300.000,00 (trezentos mil reais) , fixando-lhe o prazo de quinze dias, a contar da notificação, para que comprove, perante este Tribunal, o recolhimento da dívida aos cofres do Tesouro Nacional (art. 214, inciso III, alínea "a", do Regimento Interno do TCU) , atualizada monetariamente desde a data deste acórdão até a data do efetivo recolhimento, se for paga após o vencimento, na forma da legislação em vigor;
9.4. autorizar, desde logo, nos termos do art. 28, inciso II, da Lei 8.443/1992, a cobrança judicial das dívidas, caso não atendida as notificações;
9.5. remeter cópia deste acórdão à Procuradoria da República no Estado do Pará, nos termos do art. 16, § 3º, da Lei 8.443/1992, para adoção das medidas cabíveis.

Tomada de Contas Especial instaurada pelo(a) FNS - MS em razão de não comprovação da regular aplicação dos recursos repassados pela União, função SAUDE, para atendimento Municipal Média e Alta Complexidade Ambulatorial e Hospitalar.

Primeira Câmara

Prefeitura Municipal de Monte Alegre/PA.

3. Responsável: Antônia Eliene de Oliveira Santos (XXX.885.762-XX).

13.1. Ministros presentes: Walton Alencar Rodrigues (Presidente), Benjamin Zymler, Bruno Dantas e Vital do Rêgo.
13.2. Ministros-Substitutos presentes: Augusto Sherman Cavalcanti (Relator) e Weder de Oliveira.

AUGUSTO SHERMAN

Adoto, como relatório, a instrução da SecexTCE (peça 71) , com a qual se manifestaram de acordo os titulares da Secretaria (peças 72 e 73) e o representante do MP/TCU (peça 74) . Transcrição com ajustes de forma considerados pertinentes.
	"INTRODUÇÃO
1.	Cuidam os autos de tomada de contas especial instaurada pelo Fundo Nacional de Saúde, em desfavor da Sra. Antônia Eliene de Oliveira Santos (CPF XXX.885.762-XX) , na condição de Secretária Municipal de Saúde de Monte Alegre/PA (gestão de 1/1/2013 a 24/4/2014, cf. peça 17) , em razão de irregularidades na aplicação de recursos do SUS, apuradas em fiscalização do Denasus, da qual resultou o Relatório de Auditoria Denasus n. 14.385 (peça 16) .
HISTÓRICO 
2.	No período de 19/5/2014 a 25/6/2014, a unidade descentralizada do Denasus no Estado do Pará, a SEAUD/PA, realizou auditoria na Secretaria Municipal de Monte Alegre/PA, em atendimento:
- à solicitação da Controladoria Geral da União - CGU, com base na Nota Técnica n. 1.692/DSSAU/DS/SFC/CGU-PR, que trata de ações relativas ao Atendimento Ambulatorial, Hospitalar e Emergencial do Sistema Único de Saúde - SUS no Município de Monte Alegre, e
- à solicitação do Ministério Público Estadual, que demandou auditoria no Hospital Municipal de Monte Alegre, tendo em vista indícios de precariedade das instalações, deficiências nos serviços, equipamentos sem manutenção e falta de medicamentos, tanto no Hospital quanto nas Unidades Básicas de Saúde. 
3.	O processo originou-se das constatações contidas no Relatório de Auditoria 14.385 (peça 16) do Departamento Nacional de Auditoria do SUS (Denasus) , realizada na Secretaria Municipal de Saúde de Monte Alegre/PA. A auditoria abrangeu os exercícios de 2013 e de 2014 e constatou dano ao erário de R$ 1.780.367,24 (peça 16, p. 78) , devido às seguintes irregularidades: 
a)	Despesas com medicamentos e material técnico de uso hospitalar, pagas com recursos do Bloco Média e Alta Complexidade Ambulatorial e Hospitalar - MAC, sem a comprovação da entrega dos produtos (Constatações n. 321360, 321414) ;
b)	Despesas com aquisição de medicamentos para farmácia básica a serem utilizados no ambulatório do HMMA, USF, Unidades de Saúde da zona rural e urbana, pagas com recursos do Bloco da Assistência Farmacêutica, sem a comprovação da entrega dos referidos medicamentos (Constatação n. 321416) ; 
c)	Despesas com aquisição de medicamentos para serem utilizados no ambulatório do HMMA, internação, emergência, Centro Cirúrgico do HMMA e na Maternidade Municipal Elza Sadeck, pagas com recursos do Bloco da Média e Alta Complexidade, sem a comprovação da entrega dos referidos medicamentos (Constatação n. 321418) ;
d)	Realização de despesas com aquisição de combustíveis sem comprovação (Constatação n. 321624) ;
e)	Despesas com aquisição de material laboratorial para atender o HMMA, sem a comprovação da entrega dos referidos medicamentos (Constatação n. 321826) ;
f)	Pagamento de Nota Fiscal em duplicidade (Constatação n. 322218) 
g)	Pagamentos com aquisição de medicamentos, material de laboratório e material técnico hospitalar sem o atesto nas Notas Fiscais e sem a devida comprovação da entrada dos produtos adquiridos no almoxarifado do HMMA (Constatação n. 322249) ;
h)	Pagamentos efetuados com recursos da União, com médico terceirizado, acima do valor estabelecido no contrato (Constatações n. 323084, 323087, 323090 e 323094) .
4.	O detalhamento do débito realizado pelo Denasus consta da peça 23 e das proposições de devolução listadas no Relatório do Denasus (peça 16, p. 54-78) .
5.	O Relatório Completo do Tomador de Contas n. 81/2017, de 25/5/2017 (peça 24) , acompanhando entendimento do Denasus, caracterizou a responsabilidade da Sra. Antonia Eliene de Oliveira Santos (CPF XXX.885.762-XX) , na condição de Secretária Municipal de Saúde de Monte Alegre/PA.
6.	O Relatório de Auditoria n. 751/2017 do Controle Interno (peça 25) retrata as questões relatadas no Relatório de Tomada de Contas Especial. 
7.	Diante disso, a Secretaria de Controle Interno certificou a irregularidade das contas (peça 26) , acompanhado do parecer do dirigente do órgão de controle interno (peça 27) , tendo o Ministro de Estado da Saúde, Sr. Ricardo Barros, registrado o conhecimento das conclusões daquele órgão de controle interno (peça 28) . A responsabilização foi devidamente inscrita no Siafi (peça 15) .	
8.	No âmbito do Ministério da Saúde, a apuração da fase interna da TCE desenvolveu-se nos autos do processo de TCE n. 25000.063644/2017-96, o qual foi precedido de apurações no âmbito do processo administrativo n. 25010003459/2015-61 (cf. peça 24, p. 1) .
9.	As peças exigidas pela IN/TCU n. 71/2012 que se encontram nos autos são as seguintes:   ficha de qualificação dos responsáveis (peça 22) ; matriz de responsabilização (peça 19) ; notificações expedidas (peças 20 e 21) ; demonstrativos de débito (peça 23) ; relatório do Tomador de Contas Especial n. 81/2017, de 25/5/2017 (peça 24) ; relatório de auditoria CI n. 751/2017 (peça 25) ; certificado de auditoria n. 751/2017 (peça 26) ; parecer do dirigente de controle interno n. 751/2017 (peça 27) ; pronunciamento ministerial (peça 28) .
Esgotamento da via administrativa do Ministério da Saúde para ressarcimento do dano
10.	Preliminarmente, oportuno consignar que, nos termos do art. 23, § 1º, do Decreto 7.827/2012, que regulamenta a Lei Complementar 141/2012, e item 9.3.5.2 do Acórdão 1072/2017-TCU-Plenário (Relator Min. Bruno Dantas) , foram esgotadas, na via administrativa de controle interno do Ministério da Saúde, as medidas para ressarcimento do dano, conforme a seguinte publicação: em face do insucesso em obter ciência por intermédio do Ofício Sistema n. 006498/MS/SE/FNS (peça 20, p. 1) , o FNS fez publicar o  Edital n. 164, de 2/9/2016, no D.O.U., Seção 3, edição extra, de 15/9/2016 (peça 20, p. 2) .
Fase externa da TCE
11.	A presente tomada de contas especial foi autuada no TCU em 18/9/2017, dando início à fase externa da TCE.
12.	Em 6/7/2018 foi realizada a instrução inicial dos autos (peça 30) . Naquela oportunidade foi proposta a realização de diligência junto ao Denasus com o fim de obter informações e/ou documentos que embasaram as propostas de devoluções de recursos.
13.	Em 29/4/2019 foi realizada a segunda instrução dos autos (peça 60) . Naquela oportunidade foi analisada a resposta à diligência promovida por esta Secretaria, por meio do Ofício 1146/2018-TCU/Secex-TCE, de 15/8/2018 (peça 33) .
14.	O Núcleo Estadual do Ministério da Saúde no Pará, mediante o Oficio n° 348/2018/PA/CGNE/SE/MS (peça 35) , apresentou, intempestivamente, as informações e/ou esclarecimentos, constantes das peças 36 a 58, dentre os quais releva enumerar os que seguem:
- cópia dos documentos que embasaram as proposições de devolução de recursos federais, constantes do Relatório de Auditoria Denasus n. 14.385: peças 44 a 58; 
- cópia do edital do Pregão Presencial n. 018/2013 (peça 43) , que permitisse demonstrar a parcela de recursos federais que financiaram a aquisição de material laboratorial para atender o Hospital Municipal de Monte Alegre/PA;
- cópia dos editais do Pregão Presencial n. 025/2013 (peça 42) , referente à Constatação n. 321416, e n. 024/2013 (peça 41) , referente à Constatação n. 321418;
- cópia dos contratos referentes às dispensas de licitação n. 100 (peça 38) , 091 (peça 37) , 110 (peça 39) e 131 (peça 40) , referentes às constatações n. 323084, 323087, 323090 e 323094.
ANÁLISE DOS PRESSUPOSTOS DE PROCEDIBILIDADE DA IN/TCU 71/2012
Verificação de Eventual Prejuízo ao Contraditório e Ampla Defesa
15.	Verifica-se que não há prejuízo ao contraditório e ampla defesa, uma vez que não houve o transcurso de mais de dez anos desde o fato gerador sem que tenha havido a notificação dos responsáveis pela autoridade administrativa federal competente (art. 6º, inciso II, c/c art. 19 da IN/TCU 71/2012, modificada pela IN/TCU 76/2016) , pois os recursos transferidos e as despesas impugnadas referem-se ao exercício de 2013, e os responsáveis foram notificados sobre as irregularidades pela autoridade administrativa competente conforme descrito no Relatório Completo do Tomador de Contas Especial n. 81/2017, de 25/5/2017 (peça 24) .
Valor de Constituição da TCE
16.	Verifica-se, também, que o valor atualizado do débito apurado (sem juros) em 1/1/2017 era de R$ 2.296.609,39, portanto superior ao limite mínimo de R$ 100.000,00, na forma estabelecida conforme os arts. 6º, inciso I, e 19 da IN/TCU 71/2012, modificada pela IN/TCU 76/2016.
VERIFICAÇÃO DA EXISTÊNCIA DE OUTROS DÉBITOS
17.	Em atenção ao comando contido no item 9.4 do Acórdão 1772/2017-TCU-Plenário, de relatoria do Exmo. Ministro-Substituto Augusto Sherman Cavalcanti, e em atendimento ao disposto no art. 6º, § 1º, da Instrução Normativa TCU 71/2012, informa-se que não foram localizados outros processos em tramitação no Tribunal, nos quais foi constatada a existência de outros débitos imputáveis à Sra. Antonia Eliene de Oliveira Santos (CPF XXX.885.762-XX) , responsável listada na fase interna desta TCE.
EXAME TÉCNICO
18.	Em cumprimento ao Despacho do Sr. Secretário da Secex-TCE (peça 62) , foi promovida a citação da Sra. Antônia Eliene de Oliveira Santos (CPF XXX.885.762-XX) , na condição de Secretária Municipal de Saúde de Monte Alegre/PA (gestão de 1/1/2013 a 24/4/2014) , mediante o Ofício 2256/2019-TCU/Secex-TCE, de 6/5/2019 (peça 64) , tendo sido a correspondência devolvida pelos Correios, restando anotado no A.R. que não existia o número (peça 65) .
19.	Foi realizada nova pesquisa de endereço da responsável (peça 66) . Foi promovida nova citação da Sra. Antônia Eliene de Oliveira Santos, mediante o Ofício 4824/2019-TCU/Seproc, de 18/9/2019 (peça 67) , o qual foi recebido em 2/10/2019, conforme A.R. (peça 68) . 
20.	Apesar de a Sra. Antônia Eliene de Oliveira Santos ter tomado ciência do expediente que lhe foi encaminhado, conforme atesta o aviso de recebimento (AR) que compõe a peça 68, não atendeu a citação e não se manifestou quanto às irregularidades verificadas.	
21.	Transcorrido o prazo regimental fixado e mantendo-se inerte a aludida responsável, impõe-se que seja considerada revel, dando-se prosseguimento ao processo, de acordo com o art. 12, § 3º, da Lei 8.443/1992.
Caracterização das irregularidades geradoras do dano ao erário
22.	Extrai-se da situação sintetizada na seção 'histórico' desta instrução que o tomador de contas identificou como ilícito gerador do dano as seguintes irregularidades:
Ocorrência n. 1: Despesa com aquisição de material laboratorial para atender o Hospital Municipal de Monte Alegre - HMMA, sem a comprovação da entrega dos referidos materiais (Constatação n. 321826) 
23.	Situação encontrada: No Relatório de Auditoria do Denasus n. 14385 foi reportado que houve falta de comprovação da entrega do material adquirido por meio do Pregão Presencial n. 018/2013 e respectivo Contrato n. 286/2013, no valor de R$ 85.248,67 (peça 16, p. 33-34) . 
24.	A equipe de fiscalização mencionou que as fontes das evidências encontram-se nos seguintes documentos:
	- Processo de Pregão Presencial n. 018/2013; 
	- Contratos n. 286/2013; CA n. 14385/05/2014; 
	- Ofício SESMA n. 131/2014, de 30/5/2014; 
	- notas de Empenho; ordens de pagamentos (numerações dispostas na planilha de devolução) ; 
	- notas fiscais e comprovantes de depósitos.
25.	Foram listadas as seguintes evidências em relação a este achado de auditoria:
- no processo não consta o parecer jurídico aprovando as minutas do edital e do contrato, bem como comprovantes das publicações do edital resumido em desconformidade com os incisos VII e XII do artigo 21, anexo I, do Decreto Federal n. 3.555/2000 e inciso II e parágrafo único do artigo 38 da Lei Federal n. 8.666/93;
- ausência no processo de pareceres técnicos e jurídicos sobre a licitação, atos de adjudicação e homologação, em desconformidade com os incisos VI e VII do artigo 38 da Lei Federal n. 8.666/93;
- no processo não consta publicação do extrato do contrato, bem como a publicação resumida do instrumento de contrato na imprensa oficial, em desconformidade com o inciso XII do artigo 21, anexo I, do Decreto Federal n. 3.555/2000 e parágrafo único do artigo 61 da Lei Federal n. 8.666/93;
- no que diz respeito aos pagamentos efetuados por meio do Pregão Presencial n. 018/2013, no valor total de R$ 85.248,67, sendo R$ 81.648,67 com recursos do Fundo Nacional de Saúde - FNS (Bloco da Média e Alta Complexidade Ambulatorial e Hospitalar) e R$ 3.600,00 com recursos do Fundo Municipal de Saúde - FMS, constou proposição de devolução, haja vista a ausência de atesto em 6 notas fiscais, que se encontram em desacordo com a cláusula II e cláusula VI item 6.2, subitem 6.2.1 dos contratos gerados pelo Pregão Presencial n. 018/2013; 
- a não comprovação da entrada dos produtos adquiridos no almoxarifado do hospital, que deveriam constar registro em fichas de prateleira ou sistema informatizado, deu-se em desconformidade com o disposto no art. 11 do Decreto Federal n. 1.651/95. 
26.	No quadro abaixo está detalhada a composição do débito, cujo valor histórico totaliza R$ 81.648,67:
Quadro 1: Débitos relativos à Constatação n. 321826 do Relatório de Auditoria Denasus n. 14.385
	Nº CONSTATAÇÃO
	Nº DEVOLUÇÃO
	DATA FATO GERADOR
	VALOR      (em R$) 
	TIPO DOCUMENTO
	Nº DO DOCUMENTO

	321826
	478634
	09/09/2013
	9 240,97
	Ordem de Pagamento
	9090055

	321826
	478631
	09/12/2013
	48 291,60
	Ordem de Pagamento
	9090051

	321826
	478630
	11/12/2013
	6 114,00
	Ordem de Pagamento
	11120010

	321826
	478628
	18/12/2013
	8 866,00
	Ordem de Pagamento
	18120011

	321826
	478629
	18/12/2013
	9 136,10
	Ordem de Pagamento
	18120004

Ocorrência n. 2: Pagamento de despesas com medicamentos e material técnico de uso hospitalar, sem comprovação da entrega dos produtos ou de entrada dos produtos adquiridos no almoxarifado (Constatações n. 321360, 321414, 321416, 321418, 322249) 
27.	Situação encontrada: No Relatório de Auditoria do Denasus n. 14385 foi reportado que foram realizadas despesas com medicamentos e material técnico de uso hospitalar, pagas com recursos do Bloco Média e Alta Complexidade Ambulatorial e Hospitalar - MAC, sem a comprovação da entrega dos produtos. 
28.	Restou registrado nas Constatações n. 321360 (peça 16, p. 35-36) e 321414 (peça 16, p. 26-28) que foram pagas despesas com medicamentos e material técnico de uso hospitalar, pagas com recursos do Bloco Média e Alta Complexidade Ambulatorial e Hospitalar - MAC, sem a comprovação da entrega dos produtos.
29.	Restou registrado na Constatação n. 321416 (peça 16, p. 29-30) que faltou comprovação da entrega do material adquirido por meio do Pregão Presencial n. 025/2013 e respectivos contratos, no valor de R$ 134.690,61.
30.	Foram listadas as seguintes evidências em relação a este achado de auditoria:
- no processo não consta o parecer jurídico aprovando as minutas do edital e do contrato, bem como comprovantes das publicações do edital resumido em desconformidade com os incisos VII e XII do artigo 21, anexo I, do Decreto Federal n. 3.555/2000 e inciso II e parágrafo único do artigo 38 da Lei federal n. 8.666/93;
- ausência no processo de pareceres técnicos e jurídicos sobre a licitação, atos de adjudicação e homologação, em desconformidade com os incisos VI e VII do artigo 38 da Lei federal n. 8.666/93;
- no processo não consta publicação do extrato do contrato, bem como a publicação resumida do instrumento de contrato na imprensa oficial, em desconformidade com o inciso XII do artigo 21, anexo I, do Decreto Federal n. 3.555/2000 e parágrafo único do artigo 61 da Lei federal n. 8.666/93;
- no que diz respeito aos pagamentos efetuados por meio do Pregão Presencial n. 025/2013 (período do trâmite do processo: junho/2013) , no valor total de R$ 134.690,61, sendo R$ 128.770,61 com recursos do Fundo Nacional de Saúde - FNS (Bloco da Assistência Farmacêutica Básica) e R$ 5.920,00 com recursos do Fundo Municipal de Saúde, foram realizadas proposições de devolução, haja vista a ausência de atesto em 20 Notas Fiscais, que se encontram em desacordo com a cláusula II e cláusula VI, item 6.2, subitem 6.2.1 dos contratos gerados pelo Pregão Presencial n. 025/2013; a não comprovação da entrada dos produtos adquiridos no almoxarifado do hospital, que deveriam constar registro em fichas de prateleira ou sistema informatizado, em desconformidade com o artigo 11 do Decreto Federal n. 1.651/95. 
31.	Foi reportado que as fontes das evidências mencionadas foram coletadas em visita de verificação no Almoxarifado do Hospital Municipal de Monte Alegre, além de análise dos seguintes documentos:
- Processo de Pregão Presencial n. 025/2013; 
- contrato n. 326/2013, empresa Tapajós C. de Medicamentos Ltda; 
- contrato n. 325/2013, empresa D.C.S. Vasconcelos; 
- contrato n. 328/2013, R.C. Zagallo Marques e CIA Ltda; 
- contrato n. 329/2013; 
- CA n. 14385/05/2014; 
- Ofício SESMA n. 131/2014, de 30/5/2014; 
- Notas de Empenho; 
- Ordens de pagamentos (numerações dispostas na planilha de devolução) ; 
- Notas Fiscais; e 
- comprovantes de depósitos.
32.	Restou registrado na Constatação n. 321418 (peça 16, p. 31-32) que faltou comprovação da entrega do material adquirido por meio do Pregão Presencial n. 024/2013 e respectivos contratos, no valor de R$ 23.389,62. 
33.	Foram listadas as seguintes evidências em relação a este achado de auditoria:
- ausência no processo, de pareceres técnicos e jurídicos sobre a licitação, em desconformidade com o inciso VI, do artigo 38 da Lei Federal n. 8.666/93;
- no processo não consta comprovante de divulgação do resultado da licitação, a publicação do extrato do contrato, bem como a publicação resumida do instrumento de contrato na imprensa oficial, em desconformidade com o inciso XII do artigo 21, anexo I, do Decreto Federal n. 3.555/2000 e parágrafo único do artigo 61 da Lei federal n. 8.666/93;
- no que diz respeito aos pagamentos efetuados por meio do Pregão Presencial n. 024/2013 (período do trâmite do processo maio e junho/2013) , no valor total de R$ 23.389,62, com recursos do Fundo Nacional de Saúde - FNS (Bloco da Média e Alta Complexidade Ambulatorial e Hospitalar) foram realizadas proposições de devolução, haja vista a ausência de atesto em 8 Notas Fiscais, de um total de 11, analisadas pela equipe de auditoria, em desacordo com a cláusula II e cláusula VI, item 6.2, subitem 6.2.1 dos contratos gerados pelo Pregão Presencial n. 024/2013; a não comprovação da entrada dos produtos adquiridos no almoxarifado do hospital, que deveriam constar registro em fichas de prateleira ou sistema informatizado, meios não apresentados pela Direção do Hospital e responsáveis pelo almoxarifado, estando assim, em desconformidade com o artigo 11 do Decreto Federal n. 1.651/95.
34.	Restou registrado na Constatação n. 322249 (peça 16, p. 42-43) que houve pagamentos com aquisição de medicamentos, material de laboratório e material técnico hospitalar sem o atesto nas Notas Fiscais e sem a devida comprovação da entrada dos produtos adquiridos no almoxarifado do HMMA. O valor histórico do débito referente a esta constatação totaliza R$ 98.562,92.
35.	No quadro abaixo está detalhada a composição do débito, referente às Constatações n. 321360, 321414, 321416, 321418 e 322249 do Relatório de Auditoria Denasus n. 14.385, cujo valor histórico totaliza R$ 334.399,35:
Quadro 2: Débitos relativos às Constatações n. 321360, 321414, 321416, 321418, 322249 do Relatório de Auditoria Denasus n. 14.385
	Nº CONSTATAÇÃO
	Nº DEVOLUÇÃO
	DATA FATO GERADOR
	VALOR
 (em R$) 
	TIPO DOCUMENTO
	Nº DO DOCUMENTO

	321360
	478505
	07/02/2013
	17 823,28
	Ordem de Pagamento
	7020062

	321360
	478507
	07/02/2013
	705,00
	Ordem de Pagamento
	7020040

	321360
	478508
	07/02/2013
	3 920,00
	Ordem de Pagamento
	7020041

	321360
	478506
	07/02/2013
	1 918,42
	Ordem de Pagamento
	7020064

	321360
	478504
	07/02/2013
	5 252,20
	Ordem de Pagamento
	7020065

	321360
	478509
	15/02/2013
	17 896,40
	Ordem de Pagamento
	15020032

	321414
	478135
	07/02/2013
	5 117,70
	Ordem de Pagamento
	7020067

	321414
	478134
	07/02/2013
	650,00
	Ordem de Pagamento
	7020066

	321414
	478132
	07/02/2013
	960,00
	Ordem de Pagamento
	7020030

	321414
	478136
	07/02/2013
	5 904,00
	Ordem de Pagamento
	7020049

	321414
	478137
	08/02/2013
	1 840,00
	Ordem de Pagamento
	8020017

	321414
	478139
	08/02/2013
	5 288,80
	Ordem de Pagamento
	8030021

	321414
	478138
	08/02/2013
	3 876,00
	Ordem de Pagamento
	8020037

	321414
	478131
	16/05/2013
	10 472,40
	Ordem de Pagamento
	16050007

	321414
	478140
	09/09/2013
	2 052,00
	Ordem de Pagamento
	9090027

	321416
	478474
	01/08/2013
	5 961,00
	Ordem de Pagamento
	1080005

	321416
	478475
	01/08/2013
	2 330,30
	Ordem de Pagamento
	1080006

	321416
	478473
	01/08/2013
	1 436,00
	Ordem de Pagamento
	1080007

	321416
	478476
	16/08/2013
	4 200,00
	Ordem de Pagamento
	16080022

	321416
	478477
	16/08/2013
	2 928,00
	Ordem de Pagamento
	16080023

	321416
	478478
	20/08/2013
	6 745,00
		20080015

	321416
	478472
	20/08/2013
	14 364,00
	Ordem de Pagamento
	20080016

	321416
	478479
	23/08/2013
	1 633,26
	Ordem de Pagamento
	23080014

	321416
	478486
	04/12/2013
	23 800,00
	Ordem de Pagamento
	4120005

	321416
	478481
	04/12/2013
	3 222,10
	Ordem de Pagamento
	4120008

	321416
	478480
	04/12/2013
	3 013,00
	Ordem de Pagamento
	4120003

	321416
	478489
	04/12/2013
	15 196,00
	Ordem de Pagamento
	4120002

	321416
	478485
	04/12/2013
	2 431,25
	Ordem de Pagamento
	4120006

	321416
	478483
	04/12/2013
	4 157,20
	Ordem de Pagamento
	4120004

	321416
	478484
	04/12/2013
	5 602,00
	Ordem de Pagamento
	4120001

	321416
	478482
	04/12/2013
	4 007,00
	Ordem de Pagamento
	4120007

	321416
	478490
	09/12/2013
	14 167,60
	Ordem de Pagamento
	9120001

	321416
	478491
	09/12/2013
	5 880,00
	Ordem de Pagamento
	9120002

	321416
	478492
	17/12/2013
	7 696,90
	Ordem de Pagamento
	17120002

	321418
	478503
	09/09/2013
	4 174,42
	Ordem de Pagamento
	9090049

	321418
	478501
	22/10/2013
	492,00
	Ordem de Pagamento
	22100004

	321418
	478502
	22/10/2013
	1 100,00
	Ordem de Pagamento
	22100003

	321418
	478500
	22/10/2013
	480,00
	Ordem de Pagamento
	22100002

	321418
	478499
	11/12/2013
	2 066,40
	Ordem de Pagamento
	11120012

	321418
	478496
	18/12/2013
	920,00
	Ordem de Pagamento
	18120008

	321418
	478494
	18/12/2013
	1 165,60
	Ordem de Pagamento
	18120016

	321418
	478495
	18/12/2013
	520,00
	Ordem de Pagamento
	18120015

	321418
	478497
	18/12/2013
	1 703,50
	Ordem de Pagamento
	18120010

	321418
	478493
	18/12/2013
	8 827,50
	Ordem de Pagamento
	18120006

	321418
	478498
	18/12/2013
	1 940,20
	Ordem de Pagamento
	18120009

	322249
	478820
	12/04/2013
	5 297,74
	Ordem de Pagamento
	12040079

	322249
	478821
	12/04/2013
	640,00
	Ordem de Pagamento
	12040077

	322249
	478822
	24/06/2013
	284,90
	Ordem de Pagamento
	24060011

	322249
	478846
	14/08/2013
	15 111,50
	Ordem de Pagamento
	27080030

	322249
	478845
	27/08/2013
	3 384,08
	Ordem de Pagamento
	27080029

	322249
	478830
	09/09/2013
	590,40
	Ordem de Pagamento
	13090028

	322249
	478826
	09/09/2013
	6 016,40
	Ordem de Pagamento
	9090013

	322249
	478823
	09/09/2013
	3 450,00
	Ordem de Pagamento
	9090014

	322249
	478824
	09/09/2013
	1 920,00
	Ordem de Pagamento
	9090011

	322249
	478825
	09/09/2013
	4 263,15
	Ordem de Pagamento
	9090012

	322249
	478847
	09/09/2013
	8 880,00
	Ordem de Pagamento
	9090004

	322249
	478831
	13/09/2013
	2 508,00
	Ordem de Pagamento
	13090033

	322249
	478827
	13/09/2013
	126,00
	Ordem de Pagamento
	13090031

	322249
	478828
	13/09/2013
	492,00
	Ordem de Pagamento
	13090034

	322249
	478829
	13/09/2013
	541,20
	Ordem de Pagamento
	13090030

	322249
	478832
	18/09/2013
	2 609,00
	Ordem de Pagamento
	18090020

	322249
	478835
	18/09/2013
	7 174,01
	Ordem de Pagamento
	18090018

	322249
	478834
	18/09/2013
	2 678,82
	Ordem de Pagamento
	18090019

	322249
	478833
	18/09/2013
	3 470,12
	Ordem de Pagamento
	18090003

	322249
	478837
	20/09/2013
	7 843,30
	Ordem de Pagamento
	20090041

	322249
	478836
	20/09/2013
	4 416,60
	Ordem de Pagamento
	20090001

	322249
	478840
	22/10/2013
	3 444,00
	Ordem de Pagamento
	22100036

	322249
	478839
	22/10/2013
	4 100,00
	Ordem de Pagamento
	22100034

	322249
	478838
	22/10/2013
	270,00
	Ordem de Pagamento
	22100001

	322249
	478842
	11/12/2013
	2 265,70
	Ordem de Pagamento
	11120013

	322249
	478841
	11/12/2013
	5 861,00
	Ordem de Pagamento
	11120009

	322249
	478843
	11/12/2013
	665,00
	Ordem de Pagamento
	11120014

	322249
	478844
	18/12/2013
	260,00
	Ordem de Pagamento
	18120007

Ocorrência n. 3: Pagamentos efetuados com recursos da União, com médico terceirizado, acima do valor estabelecido no contrato (Constatações 323084, 323087, 323090, 323094) 
36.	Situação encontrada: No Relatório de Auditoria do Denasus n. 14385 foi reportado que foram efetuados pagamentos com recursos da União, com médico terceirizado, acima do valor estabelecido no contrato, situação que estaria em afronta ao disposto no inciso V, do artigo 15, da Lei Federal n. 8.666/93.
37.	Após a análise dos documentos relativos à Dispensa de Licitação n. 100 e ao Contrato n. 20130414; bem assim pela análise in loco da produção de médicos; de notas de empenho, ordens de pagamentos e notas fiscais, foi realizada proposição de devolução do valor de R$ 1.690.715,20, em face de superfaturamento de pagamento médico, por meio de dispensas com irregularidades (constatação n. 323084, à peça 16, p. 43-45) .
38.	De igual modo, após a análise da dispensa de licitação n. 091 e do Contrato s/nº /2013; dentre outros documentos, foi realizada a proposição de devolução do valor de R$ 689.091,13, em face de pagamento superfaturado de médico, por meio de dispensas com irregularidade (Constatação n. 323087, à peça 16, p. 45-46) .
39.	Também em decorrência da análise dos documentos relativos à dispensa de licitação n. 110, do Contrato n. 20130759, da produção de médicos, de notas de empenho, de ordens de pagamentos e notas fiscais, foi realizada proposição de devolução do valor de R$ 93.040,00, com pagamento superfaturado de médico, por meio de Dispensa com irregularidade (Constatação n. 323090, à peça 16, p. 47-48) .
40.	Ainda referente a essa ocorrência, restou constatado pela equipe de fiscalização após análise dos documentos relativos à dispensa de licitação n. 131; do Contrato n. 20130932, da produção de médicos, de notas de empenho, de ordens de pagamentos e de notas fiscais, foi realizada proposição de devolução do valor de R$ 118.837,87, em face de pagamento superfaturado de médicos (Constatação n. 323094, à peça 16, p. 48-49) .
41.	O valor histórico dos débitos referentes às constatações n. 323084, 323087, 323090, 323094 totaliza R$ 1.290.455,84, o equivalente a cerca de 72,5% do total de débitos imputados à responsável. No quadro abaixo encontra-se o detalhamento desses débitos:
Quadro 3: Débitos relativos às Constatações n. 323084, 323087, 323090, 323094 do Relatório de Auditoria Denasus n. 14.385
	Nº CONSTATAÇÃO
	Nº DEVOLUÇÃO
	DATA FATO GERADOR
	VALOR      (em R$) 
	TIPO DOCUMENTO
	Nº DO DOCUMENTO

	323084
	479442
	12/03/2013
	3 320,00
	Ordem de Pagamento
	12030018

	323084
	479441
	12/03/2013
	230 800,00
	Ordem de Pagamento
	12030049

	323084
	479443
	11/04/2013
	106 214,61
	Ordem de Pagamento
	11040081

	323084
	479445
	03/05/2013
	149 396,45
	Nota Fiscal
	4383

	323084
	479446
	09/05/2013
	143 524,62
	Ordem de Pagamento
	9050016

	323084
	479448
	14/06/2013
	29 879,29
	Ordem de Pagamento
	14060020

	323084
	479449
	14/06/2013
	181 605,55
	Ordem de Pagamento
	14060019

	323084
	479447
	14/06/2013
	123 283,24
	Ordem de Pagamento
	14060021

	323084
	479450
	14/10/2013
	105 028,08
	Ordem de Pagamento
	14100046

	323087
	479467
	08/02/2013
	19 844,00
	Ordem de Pagamento
	8020038

	323087
	479468
	12/03/2013
	23 000,00
	Ordem de Pagamento
	12030061

	323087
	479470
	14/08/2013
	15 000,00
	Ordem de Pagamento
	14080046

	323087
	479471
	14/10/2013
	57 100,00
	Ordem de Pagamento
	14100015

	323090
	479543
	13/06/2013
	19 420,00
	Ordem de Pagamento
	13060029

	323090
	479544
	27/08/2013
	19 420,00
	Ordem de Pagamento
	27080026

	323090
	479545
	16/09/2013
	19 420,00
	Ordem de Pagamento
	16090007

	323090
	479546
	15/10/2013
	15 000,00
	Ordem de Pagamento
	15100003

	323094
	479552
	15/02/2013
	29 200,00
	Ordem de Pagamento
	15020017

Ocorrência n. 4: Realização de despesa com aquisição de combustíveis sem comprovação (Constatação 321624) 
42.	Situação encontrada: No Relatório de Auditoria do Denasus n. 14385 foi reportada a realização de despesas com aquisição de combustíveis no exercício de 2013, sem a devida comprovação, no valor de R$ 149.746,76 (peça 16, p. 19-20) .
43.	Foram listadas as seguintes evidências em relação a este achado de auditoria:
- nas despesas apresentadas pela Secretaria Municipal de Saúde de Monte Alegre, no período de janeiro a dezembro de 2013, foram detectados gastos com aquisição de combustível, no montante de R$ 149.746,76, sendo utilizados os valores de R$ 70.963,38, dos recursos oriundos do Fundo Nacional de Saúde - FNS, Contas do Banco do Brasil, agência: 949-0, Contas Correntes: n. 21.111-7 (PAB FIXO) , 21.113-3 (VS) , 9.597-4 (PACS) , 21.366-7 (SAMU) , 21.112-5 (MAC) e R$ 78.783,38, recursos oriundos da Conta do Banco do Brasil, agência: 949-0, Conta Corrente n. 21.192-3 do Fundo Municipal de Saúde - FMS (contrapartida Municipal) , representando uma média mensal de gastos no valor de R$ 12.478,89;
	- no entanto, verificou-se que as despesas não possuem as devidas e necessárias comprovações, ou seja, não foram apresentadas as guias de autorização ou requisição para abastecimento dos veículos devidamente preenchidos e assinados pelo Secretário Municipal de Saúde, com a identificação dos veículos (placas) , itinerários, motivo da viagem, impossibilitando a comprovação de que a frota abastecida realmente prestava efetivos serviços à Secretaria Municipal de Saúde, contrariando o estabelecido no artigo 63 da Lei Federal n. 4.320/64 e no artigo 36 do Decreto Federal n. 93.872/86.
44.	O valor histórico do débito referente à constatação n. 321624 totaliza R$ 70.963,38, cujos débitos estão relacionados no quadro abaixo:
Quadro 4: Débitos relativos à Constatação 321624 do Relatório de Auditoria Denasus n. 14.385
	Nº CONSTATAÇÃO
	Nº DEVOLUÇÃO
	DATA FATO GERADOR
	VALOR  (em R$) 
	TIPO DOCUMENTO
	Nº DO DOCUMENTO

	321624
	478549
	07/03/2013
	9 901,32
	Ordem de Pagamento
	7030078

	321624
	478553
	07/03/2013
	9 515,03
	Ordem de Pagamento
	7030088

	321624
	478569
	11/04/2013
	1 315,06
	Ordem de Pagamento
	11040077

	321624
	478565
	11/04/2013
	1 176,10
	Ordem de Pagamento
	11040027

	321624
	478557
	11/04/2013
	4 349,66
	Ordem de Pagamento
	11040076

	321624
	478561
	11/04/2013
	738,30
	Ordem de Pagamento
	11040073

	321624
	478588
	16/04/2013
	590,07
	Ordem de Pagamento
	16040029

	321624
	478593
	18/06/2013
	3 899,62
	Ordem de Pagamento
	18060033

	321624
	478594
	21/06/2013
	2 521,51
	Ordem de Pagamento
	21060019

	321624
	478597
	04/09/2013
	549,19
	Ordem de Pagamento
	4090068

	321624
	478598
	04/09/2013
	809,90
	Ordem de Pagamento
	4090030

	321624
	478596
	04/09/2013
	5 362,84
	Ordem de Pagamento
	4090032

	321624
	478616
	04/11/2013
	3 269,24
	Ordem de Pagamento
	4110013

	321624
	478615
	04/11/2013
	6 468,36
	Ordem de Pagamento
	4110014

	321624
	478619
	05/12/2013
	914,10
	Ordem de Pagamento
	5120001

	321624
	478618
	05/12/2013
	13 292,90
	Ordem de Pagamento
	5120002

	321624
	478620
	05/12/2013
	6 290,18
	Ordem de Pagamento
	5120003

Ocorrência n. 5: Pagamento de Nota Fiscal em duplicidade (Constatação n. 322218) 
45.	Situação encontrada: No Relatório de Auditoria do Denasus n. 14385 foi reportado que foi realizado pagamento de nota fiscal em duplicidade, conforme reportado na Constatação n. 322218 (peça 16, p. 40-42) . Constou no relatório proposição de devolução de notas pagas em duplicidade, sendo que em uma das Notas Fiscais, pagas duplamente, há assinatura de recebimento, as Notas Fiscais foram as seguintes: R. C. Zagallo & Cia Ltda - NF nº 010.048, de 14/08/2013, no valor de R$ 2.900,00 (dois mil e novecentos reais) , paga duas vezes por meio das Ordens de Pagamentos nº 27080028, em 27/08/2013 (Nota Fiscal sem assinatura de recebimento) e 09090053, em 09/09/2013 (Nota Fiscal com assinatura de recebimento) .
46.	Foram listadas as seguintes evidências em relação a este achado de auditoria:
- NE 02090223 - 02/09/2013, OP 09090053 - 09/09/2013 e NF nº 010.048, de 14/08/2013; 
- NE 14080009 - 14/08/2013, OP 27080028 - 27/08/2013 e NF nº 010.048, de 14/08/2013.
47.	O valor histórico do débito referente à constatação n. 322218 totaliza R$ 2.900,00, cujos débitos estão relacionados no quadro abaixo:
Quadro 5: Débito relativo à Constatação 322218 do Relatório de Auditoria Denasus n. 14.385
	Nº CONSTATAÇÃO
	Nº DEVOLUÇÃO
	DATA FATO GERADOR
	VALOR      (em R$) 
	TIPO DOCUMENTO
	Nº DO DOCUMENTO

	322218
	478802
	27/08/2013
	2 900,00
	Ordem de Pagamento
	27080028

48.	Análise: Ressalte-se que todas ocorrências referem-se à falta e/ou falha na documentação comprobatória das despesas, como descrito no Relatório de Auditoria n. 14.385 (peça 16) do Departamento Nacional de Auditoria do SUS (Denasus) .
49.	Na seara do Direito Financeiro, é cediço que cabe ao responsável demonstrar, por meio da documentação exigida na legislação de regência, a boa e regular aplicação dos recursos públicos federais geridos, em obediência ao disposto nos arts. 70, parágrafo único, da Constituição Federal, 93 do Decreto-Lei nº 200/1967 e 66 e 145 do Decreto nº 93.872/1986. 
50.	A regularidade do pagamento com recursos públicos somente é assegurada com a observância dos procedimentos prévios de liquidação e empenho da despesa fixados nos arts. 60 a 64 da Lei 4.320/1964 e demais normas regentes.
51.	Ante esse arcabouço normativo, a gestora aqui responsabilizada deveria comprovar que os pagamentos foram precedidos do devido atesto, liquidação e empenho, em respeito à legislação pátria, com respaldo em documentos hábeis a comprovar a despesa (notas fiscais, planilhas, fichas de controle de estoque, etc.) .
Individualização das Condutas
52.	Cabe ressaltar que a responsabilização do agente público integrante da relação processual desta TCE é compatível com o entendimento firmado pelo TCU no item 9.3.3 do Acórdão 1072/2017-TCU-Plenário, de relatoria do Ministro Bruno Dantas, segundo o qual o dano ao erário deve ser restituído ao FNS pelos gestores: 
9.3.3. tratando-se de débito decorrente de dano ao erário propriamente dito, cabe ao gestor responsável pela irregularidade a obrigação de devolver os recursos, visto que, nessas situações, não há evidências de que eles tenham sido aplicados em prol de alguma finalidade pública, devendo a recomposição ser feita ao Fundo Nacional de Saúde, em respeito ao disposto no art. 2º, inciso VII, do Decreto 3.964/2001 combinado com o art. 33, § 4º, da Lei 8.080/1990.
53.	Considerando os ilícitos acima identificados, a imputação de responsabilidade atende aos pressupostos estabelecidos na jurisprudência desta Corte de Contas. Com efeito, há elementos para individualizar as condutas, o nexo de causalidade entre estas e as irregularidades geradoras do dano e está caracterizada a atuação, no mínimo culposa, da responsável, conforme resumido na matriz de responsabilização anexa a esta instrução e a seguir demonstrado.
54.	Conforme apontado pelo Tomador de Contas, a responsabilidade pela ausência de comprovação da regularidade de aplicação dos recursos nas unidades de saúde deve incidir sobre o secretário municipal de saúde. Cumpre observar que, conforme disposto no art. 9º, caput e inciso III, da Lei n. 8.080/1990, é competência do secretário municipal de saúde a gestão do Sistema Único de Saúde (SUS) na esfera municipal.
55.	No caso em tela, a equipe de auditoria registrou (constatação 321572) que o gerenciamento do Fundo Municipal de Saúde de Monte Alegre/PA, no período de gestão analisado, foi executado pelo secretário municipal de Saúde, conforme evidenciado nos documentos relativos à execução de despesas referentes aos exercícios de 2013 e 2014 (peça 16, p. 16-17) :
A Lei Municipal nº 3.771, de 23/12/1991, institui o Fundo Municipal de Saúde-FMS de Monte Alegre, apresenta as cláusulas e atribuições necessárias, como: Dos Objetivos, da Vinculação, das atribuições do Prefeito e Secretário, da Coordenação, dos Recursos, do Orçamento, da Contabilidade, entre outros.
Destacamos em seu artigo 3°, a atribuição ao Prefeito Municipal de nomear o Coordenador do Fundo ou assumir sua coordenação. Em seu artigo 4°, atribui a gestão da Saúde Municipal ao seu Secretário, assim como: Inciso VII - assinar cheques com o responsável pela tesouraria; Inciso VIII - ordenar empenhos e pagamentos das despesas do Fundo.
56.	Na Constatação n. 321567 (peça 16, p. 17) foi apontado que o gestor da Saúde é o ordenador das despesas do Fundo Municipal de Saúde de Monte Alegre, em conformidade com os dispositivos legais contidos na Lei Municipal nº 3.771, de 23/12/1991.
57.	Os elementos probatórios disponíveis nos autos autorizam a responsabilização da Sra. Antônia Eliene de Oliveira Santos (CPF XXX.885.762-XX) , na condição de Secretária Municipal de Saúde de Monte Alegre/PA (gestão de 1/1/2013 a 24/4/2014) pelos débitos relativos aos recursos transferidos pelo FNS ao Fundo Municipal de Saúde de Monte Alegre/PA no exercício de 2013.
Proposta de encaminhamento
58.	Desse modo, não ficou comprovada a boa e regular aplicação dos recursos repassados pelo Fundo Nacional de Saúde ao Fundo Municipal de Saúde de Monte Alegre/PA (CNPJ 11.401.857/0001-30) , no exercício de 2013, para financiamento das ações e programas relativos. Isso posto, propõe-se a condenação da Sra. AntÔnia Eliene de Oliveira Santos (CPF XXX.885.762-XX) , na condição de Secretária Municipal de Saúde de Monte Alegre/PA (gestão de 1/1/2013 a 24/4/2014, cf. peça 17) , em razão de irregularidades na aplicação de recursos do SUS, apuradas em fiscalização do Denasus, da qual resultou o Relatório de Auditoria Denasus n. 14.385 (peça 16) .
Verificação do Prazo de Prescrição da Pretensão Punitiva
59.	Observa-se não ter ocorrido a prescrição da pretensão punitiva por parte do TCU que, nos termos do entendimento firmado no Acórdão 1441/2016-TCU-Plenário (Rel. Ministro Benjamin Zymler) , subordina-se ao prazo geral de prescrição indicado no art. 205 do Código Civil, qual seja, dez anos contados a partir da data de ocorrência da irregularidade sancionada, nos termos do art. 189 do Código Civil. As irregularidades discutidas nesta TCE ocorreram no exercício de 2013, portanto há menos de 10 anos.
60.	No caso em exame, o ato de ordenação da citação ocorreu em 29/4/2019 (peça 62) , ato que interrompeu o prazo prescricional. 
CONCLUSÃO
61.	A irregularidade atribuída à Sra. Antônia Eliene de Oliveira Santos (CPF XXX.885.762-XX) , na condição de Secretária Municipal de Saúde de Monte Alegre/PA (gestão de 1/1/2013 a 24/4/2014) , foi a seguinte:
- Não comprovação da boa e regular aplicação dos recursos repassados pela União, em face da não apresentação de documentos comprobatórios das despesas realizadas com recursos financeiros repassados, na modalidade fundo a fundo, pelo Ministério da Saúde à Secretaria Municipal de Saúde de Monte Alegre/PA, no exercício de 2013, evidenciado nas constatações n. 321826, 321360, 321414, 321416, 321418, 322249, 323084, 323087, 323090, 323094, 321624 e 322218, constante do Relatório de Auditoria do Denasus nº 14385.
62.	Inexistem nos autos elementos que demonstrem sua boa-fé ou a ocorrência de outros excludentes de culpabilidade. 
63.	Diante da revelia da Sra. Antônia Eliene de Oliveira Santos (CPF XXX.885.762-XX) , na condição de Secretária Municipal de Saúde de Monte Alegre/PA (gestão de 1/1/2013 a 24/4/2014) , e inexistindo nos autos elementos que permitam concluir pela ocorrência de boa-fé ou de outros excludentes de culpabilidade em suas condutas, propõe-se que suas contas sejam julgadas irregulares e que a responsável seja condenada em débito, bem como que lhe seja aplicada a multa prevista no art. 57 da Lei 8.443/1992 (item 58) .
PROPOSTA DE ENCAMINHAMENTO
64.	Diante do exposto, submetem-se os autos à consideração superior, propondo:
 a) considerar revel para todos os efeitos a Sra. AntÔnia Eliene de Oliveira Santos (CPF XXX.885.762-XX) , na condição de Secretária Municipal de Saúde de Monte Alegre/PA (gestão de 1/1/2013 a 24/4/2014) , dando-se prosseguimento ao processo, nos termos dos arts. 12, § 3º, da Lei 8.443/1992 e 202, § 8º, do Regimento Interno do TCU (item 21) ;
	b) com fundamento nos arts. 1º, inciso I, 16, inciso III, alíneas 'b' e 'c', e § 2º da Lei 8.443/1992 c/c os arts. 19 e 23, inciso III, da mesma Lei, e com arts. 1º, inciso I, 209, incisos III e IV, e § 5º, 210 e 214, inciso III, do Regimento Interno, que sejam julgadas irregulares as contas da Sra.  AntÔnia Eliene de Oliveira Santos (CPF XXX.885.762-XX) , na condição de Secretária Municipal de Saúde de Monte Alegre/PA (gestão de 1/1/2013 a 24/4/2014) , e condená-la ao pagamento das quantias a seguir especificadas, com a fixação do prazo de quinze dias, a contar das notificações, para comprovar, perante o Tribunal (art. 214, inciso III, alínea 'a', do Regimento Interno) , o recolhimento das dívidas aos cofres do Fundo Nacional de Saúde, atualizadas monetariamente e acrescidas dos juros de mora, calculados a partir das datas discriminadas, até a data dos recolhimentos, na forma prevista na legislação em vigor (item 58) :
	VALOR ORIGINAL (R$) 
	DATA DA OCORRÊNCIA

	17.823,28
	07/02/2013

	705,00
	07/02/2013

	3.920,00
	07/02/2013

	1.918,42
	07/02/2013

	5.252,20
	07/02/2013

	17.896,40
	15/02/2013

	5.117,70
	07/02/2013

	650,00
	07/02/2013

	960,00
	07/02/2013

	5.904,00
	07/02/2013

	1.840,00
	08/02/2013

	5.288,80
	08/02/2013

	3.876,00
	08/02/2013

	10.472,40
	16/05/2013

	2.052,00
	09/09/2013

	5.961,00
	01/08/2013

	2.330,30
	01/08/2013

	1.436,00
	01/08/2013

	4.200,00
	16/08/2013

	2.928,00
	16/08/2013

	6.745,00
	20/08/2013

	14.364,00
	20/08/2013

	1.633,26
	23/08/2013

	23.800,00
	04/12/2013

	3.222,10
	04/12/2013

	3.013,00
	04/12/2013

	15.196,00
	04/12/2013

	2.431,25
	04/12/2013

	4.157,20
	04/12/2013

	5.602,00
	04/12/2013

	4.007,00
	04/12/2013

	14.167,60
	09/12/2013

	5.880,00
	09/12/2013

	7.696,90
	17/12/2013

	4.174,42
	09/09/2013

	492,00
	22/10/2013

	1.100,00
	22/10/2013

	480,00
	22/10/2013

	2.066,40
	11/12/2013

	920,00
	18/12/2013

	1.165,60
	18/12/2013

	520,00
	18/12/2013

	1.703,50
	18/12/2013

	8.827,50
	18/12/2013

	1.940,20
	18/12/2013

	9.901,32
	07/03/2013

	9.515,03
	07/03/2013

	1.315,06
	11/04/2013

	1.176,10
	11/04/2013

	4.349,66
	11/04/2013

	738,30
	11/04/2013

	590,07
	16/04/2013

	3.899,62
	18/06/2013

	2.521,51
	21/06/2013

	549,19
	04/09/2013

	809,90
	04/09/2013

	5.362,84
	04/09/2013

	3.269,24
	04/11/2013

	6.468,36
	04/11/2013

	914,10
	05/12/2013

	13.292,90
	05/12/2013

	6.290,18
	05/12/2013

	9.240,97
	09/09/2013

	48.291,60
	09/12/2013

	6.114,00
	11/12/2013

	8.866,00
	18/12/2013

	9.136,10
	18/12/2013

	2.900,00
	27/08/2013

	5.297,74
	12/04/2013

	640,00
	12/04/2013

	284,90
	24/06/2013

	15.111,50
	14/08/2013

	3.384,08
	27/08/2013

	590,40
	09/09/2013

	6.016,40
	09/09/2013

	3.450,00
	09/09/2013

	1.920,00
	09/09/2013

	4.263,15
	09/09/2013

	8.880,00
	09/09/2013

	2.508,00
	13/09/2013

	126,00
	13/09/2013

	492,00
	13/09/2013

	541,20
	13/09/2013

	2.609,00
	18/09/2013

	7.174,01
	18/09/2013

	2.678,82
	18/09/2013

	3.470,12
	18/09/2013

	7.843,30
	20/09/2013

	4.416,60
	20/09/2013

	3.444,00
	22/10/2013

	4.100,00
	22/10/2013

	270,00
	22/10/2013

	2.265,70
	11/12/2013

	5.861,00
	11/12/2013

	665,00
	11/12/2013

	260,00
	18/12/2013

	3.320,00
	12/03/2013

	230.800,00
	12/03/2013

	106.214,61
	11/04/2013

	149.396,45
	03/05/2013

	143.524,62
	09/05/2013

	29.879,29
	14/06/2013

	181.605,55
	14/06/2013

	123.283,24
	14/06/2013

	105.028,08
	14/10/2013

	19.844,00
	08/02/2013

	23.000,00
	12/03/2013

	15.000,00
	14/08/2013

	57.100,00
	14/10/2013

	19.420,00
	13/06/2013

	19.420,00
	27/08/2013

	19.420,00
	16/09/2013

	15.000,00
	15/10/2013

	29.200,00
	15/02/2013

Valor atualizado monetariamente e com juros de mora até 31/10/2019: R$ 2.875.033,49 (peça 70) 
	c) aplicar à Sra. Antônia Eliene de Oliveira Santos (CPF XXX.885.762-XX) , a multa prevista no art. 57 da Lei 8.443/1992 c/c o art. 267 do Regimento Interno, com a fixação do prazo de quinze dias, a contar das notificações, para comprovar, perante o Tribunal (art. 214, inciso III, alínea 'a', do Regimento Interno) , o recolhimento da dívida aos cofres do Tesouro Nacional, atualizada monetariamente desde a data do acórdão que vier a ser proferido até a do efetivo recolhimento, se for paga após o vencimento, na forma da legislação em vigor;
 d) autorizar também, desde logo, se requerido, com fundamento no art. 28, inciso I, da Lei 8.443, de 1992 c/c o art. 217, §§ 1º e 2º do Regimento Interno, o parcelamento da (s) dívida (s) em até 36 parcelas, incidindo sobre cada parcela, corrigida monetariamente, os correspondentes acréscimos legais fixando-lhe o prazo de quinze dias, a contar do recebimento da notificação, para comprovar perante o Tribunal o recolhimento da primeira parcela, e de trinta dias, a contar da parcela anterior, para comprovar os recolhimentos das demais parcelas, devendo incidir sobre cada valor mensal, atualizado monetariamente, os juros de mora devidos, no caso do débito, na forma prevista na legislação em vigor, alertando os responsáveis de que a falta de comprovação do recolhimento de qualquer parcela importará o vencimento antecipado do saldo devedor, nos termos do § 2º do art. 217 do Regimento Interno deste Tribunal;
	e) autorizar, desde logo, nos termos do art. 28, inciso II, da Lei 8.443/1992, a cobrança judicial das dívidas, caso não atendidas as notificações;
	f) encaminhar cópia da deliberação que vier a ser proferida nestes autos à Procuradoria da República no Estado do Pará, nos termos do § 3º do art. 16 da Lei 8.443/1992 c/c o § 7º do art. 209 do Regimento Interno do TCU, para adoção das medidas que entender cabíveis; 
	g)	enviar cópia do Acórdão que vier a ser proferido ao Ministério da Saúde e a responsável, para ciência, informando que a presente deliberação, acompanhada do Relatório e do Voto que a fundamenta, está disponível para a consulta no endereço www.tcu.gov.br/acordaos, além de esclarecer que, caso requerido, o TCU poderá fornecer sem custos as correspondentes cópias, de forma impressa."
	É o relatório.

não há.

Procurador Sérgio Ricardo Costa Caribé.

Tomada de contas especial. Recursos repassados pelo Fundo Nacional de Saúde ao Fundo Municipal de Saúde. auditoria do Denasus. Irregularidades na aplicação de recursos do SUS. Citação da exsecretária de saúde. Revelia. Contas irregulares. Débito. Multa.

TOMADA DE CONTAS ESPECIAL (TCE)

Secretaria de Controle Externo de Tomada de Contas Especial (SecexTCE).

Trata-se de tomada de contas especial instaurada pelo Fundo Nacional de Saúde, em desfavor da Sra. Antônia Eliene de Oliveira Santos, Secretária Municipal de Saúde de Monte Alegre/PA de 1/1/2013 a 24/4/2014 (peça 17) , em razão de irregularidades na aplicação de recursos do SUS, apuradas em fiscalização do Departamento Nacional de Auditoria do SUS (Denasus) , realizada de 19/5/2014 a 25/6/2014.
2.	A auditoria realizada pela unidade descentralizada do Denasus no estado do Pará, a Seaud/PA, atendeu às solicitações da CGU e do Ministério Público Estadual para apurar indícios de deficiências em instalações, equipamentos, serviços e no fornecimento de medicamentos em unidades do Sistema Único de Saúde (SUS) , no referido município.
3.	A inspeção procedida na Secretaria Municipal de Saúde de Monte Alegre/PA abrangeu os exercícios de 2013 e de 2014 e constatou danos ao erário de R$ 1.780.367,24, conforme relatório de auditoria 14.385 (peça 16) , devido a despesas com recursos federais, como: materiais técnicos e laboratoriais e medicamentos, para uso do hospital e demais unidades de saúde do município, sem a comprovação de entrega dos produtos; pagamentos de notas fiscais em duplicidade; pagamentos de combustíveis sem comprovação; e pagamentos a médicos terceirizados com valor acima do estabelecido em contrato.
4.	O detalhamento das proposições de devolução no relatório do Denasus consta à peça 16, p. 54-78.
5.	Instada a se pronunciar sobre os achados da auditoria (peça 24, p. 7) , a responsável não se manifestou na fase interna. Instaurada a TCE, o entendimento do Denasus foi acompanhado pelo tomador de contas em seu relatório à peça 24, de 25/5/2017, indicando a ocorrência de prejuízo ao erário e atribuindo a responsabilidade a Sra. Antônia Eliene de Oliveira Santos.
6.	A citação da responsável foi autorizada em 29/4/2019 (peça 62) , tendo sido citada efetivamente em 18/9/2019 (peça 67 - AR à peça 68) pela seguinte irregularidade: "não comprovação da boa e regular aplicação dos recursos repassados pela União, em face da não apresentação de documentos comprobatórios das despesas realizadas com recursos financeiros repassados, na modalidade fundo a fundo, pelo Ministério da Saúde à Secretaria Municipal de Saúde de Monte Alegre/PA, no exercício de 2013, evidenciado nas constatações n. 321826, 321360, 321414, 321416, 321418, 322249, 323084, 323087, 323090, 323094, 321624 e 322218, constante do Relatório de Auditoria do Denasus nº 14385" 
7.	Expirado o prazo regimental, não foi apresentada a defesa e tampouco recolhido o débito, devendo, para todos os efeitos, a responsável ser considerada revel, nos termos do art. 12, § 3º, da Lei 8443/1992.
8.	A unidade técnica propõe, com anuência do representante do Ministério Público junto ao TCU, que as contas da Sra. Antônia Eliene de Oliveira Santos sejam julgadas irregulares, com condenação em débito pelos valores históricos constantes da tabela do item 64-b do relatório precedente, com possibilidade de parcelamento da dívida em até 36 parcelas, e ainda que lhe seja aplicada a multa do art. 57 da Lei 8443/1992.
9.	Feito esse breve resumo da situação dos autos, acolho a proposta de encaminhamento formulada pela Secex-TCE, cujas análises adoto como parte das minhas razões de decidir.
10.	De fato, a responsabilidade de secretários municipais de saúde pela aplicação de recursos do Sistema Único de Saúde (SUS) origina-se da Lei 8.080/90, que prescreve em seu art. 9º, inciso III, que a direção do SUS deve ser exercida, no âmbito dos municípios, pela respectiva secretaria de saúde.
11.	A jurisprudência desta Corte é firme quanto à responsabilidade pessoal do gestor em prestar contas dos recursos federais por ele geridos. É um dever constitucional e legal, que o submete ao dever de demonstrar o correto emprego dos valores públicos, nos termos do art. 70, parágrafo único, e 37, caput, da Constituição Federal e do art. 93 do Decreto Lei 200/1967.
12.	Inexistindo nos autos elementos que permitam concluir pela ocorrência de boa-fé ou de outros excludentes de culpabilidade em sua conduta, propugno por que as contas da Sra. Antônia Eliene de Oliveira Santos sejam julgadas irregulares e que seja condenada em débito pelos valores originais, que totalizam R$ 1.780.367,24.
13.	Considerando que não houve o transcurso do prazo decenal para a prescrição da pretensão punitiva, em conformidade com o Acórdão 1441/2016-TCU-Plenário, haja vista que as irregularidades ocorreram em 2013/2014 e o despacho que autorizou a citação foi de 29/4/2019, defendo que seja aplicada à responsável também a multa prevista no art. 57 da Lei 8.443/1992.
14.	Por fim, deixo de acolher a proposta da unidade instrutiva de autorizar o parcelamento das dívidas, por entender que essa medida somente deve ser adotada mediante solicitação das partes.
Ante o exposto, e tendo em vista a anuência dos titulares da SecexTCE e do representante do Ministério Público junto ao TCU, manifesto-me por que o Tribunal aprove o acórdão que ora submeto à apreciação deste Colegiado.
TCU, Sala das Sessões Ministro Luciano Brandão Alves de Souza, em 21 de julho de 2020.
AUGUSTO SHERMAN CAVALCANTI 
Relator